臺灣高雄地方法院刑事判決　　　　　　　 96年度易字第590號
公　訴　人　臺灣高雄地方法院檢察署檢察官
被　　　告　甲○○
選任辯護人　陳文卿律師
上列被告因違反證券交易法等案件，經檢察官聲請以簡易判決處
刑（95年度偵字第9477號），本院鳳山簡易庭認不宜以簡易判決
處刑（96年度簡字第2473號），改依通常程序審理，復改行簡式
審程序，而判決如下：
    主  文
甲○○違反非證券商不得經營證券業務之規定，處有期徒刑陸月
，如易科罰金，以銀元參佰元即新臺幣玖佰元折算壹日，減為有
期徒刑參月，如易科罰金，以銀元參佰元即新臺幣玖佰元折算壹
日。
    事實及理由
一、本件被告甲○○所犯公司法第19條第2 項之違反同條第1 項
    規定之罪以及證券交易法第175 條之違反同法第18條第1 項
    （修正前）、第44條第1 項規定之罪，其法定刑均係死刑、
    無期徒刑、最輕本刑為3 年以上有期徒刑以外之罪，被告於
    本院審判程序中就被訴事實為有罪之陳述，經告知簡式審判
    程序之旨，並聽取檢察官與被告、辯護人之意見後，本院認
    無不得或不宜改依簡式審判程序進行之情事，而裁定改依簡
    式審判程序審理。
二、本件犯罪事實及證據均引用檢察官聲請簡易判決處刑書之記
    載（如附件），並補充、更正如下：（一）犯罪事實部分：
    １、聲請書犯罪事實欄第12至13行所載「僱請……業務，」
    一節刪除；２、丙○○係於民國（下同）89年1 月間起進入
    興利達公司任協理職務，同年4 月起並兼任萬利達公司籌備
    處之協理；３、聲請書第2 頁第2 行末尾補充：「嗣於89年
    8 月7 日為法務部調查處臺北市調查處人員搜索前開萬利達
    公司籌備處進而查獲。」（二）證據部分補充：被告於本院
    審判中之自白、搜索扣押筆錄、扣押物品目錄表、空白委任
    書、鼎剛公司與宏福證券公司簽立協議書、陳明治與甲○○
    簽立契約書、股東股票讓受過戶申請書、萬利達公司員工行
    動電話一覽表、會員傳真資料表、行政區域分配表、員工記
    事簿、空中交易帳冊、空中交易紀錄表。
三、按行為後法律有變更者，適用行為時之法律，但行為後之法
    律有利於行為人者，適用最有利於行為人之法律，刑法第2
    條第1 項定有明文。本件被告行為後之相關法律有所修正，
    茲將新、舊法比較適用問題析述如下：就被告未經主管機關
    許可而經營證券投資顧問業務部分之行為，依其行為時之法
    律，係違反證券交易法第18條第1 項規定，應依同法第175
    條規定論處，其法定刑為「2 年以下有期徒刑、拘役或科或
    併科新臺幣180 萬元以下罰金」。而被告行為後於93年11月
    1 日制訂施行之證券投資信託及顧問法第121 條規定：「自
    本法施行之日起，證券交易法第18條及第18條之1 所定證券
    投資信託事業及證券投資顧問事業之規定，及第18條之2 與
    第18條之3 規定，不再適用」，為此，證券交易法第18條第
    1 項原規定：「經營證券投資信託事業、證券金融事業、證
    券投資顧問事業、證券集中保管事業或其他證券服務事業，
    應經主管機關之核准」，乃於95年1 月11日修正為：「經營
    證券金融事業、證券集中保管事業或其他證券服務事業，應
    經主管機關之核准」，修正理由略謂：「配合證券投資信託
    及顧問法業於93年11月1 日施行，依據該法第121 條規定，
    自施行之日起，證券交易法第18條所定證券投資信託事業及
    證券投資顧問事業之規定，及第18條之2 與第18條之3 規定
    ，不再適用，爰修正第1 項規定」等語。由此可知修正前證
    券交易法第18條第1 項關於證券投資顧問事業之規定，自93
    年11月1 日證券投資信託及顧問法施行之日起，已不再予以
    適用。而依新法即證券投資信託及顧問法規定，被告未經主
    管機關許可而經營證券投資顧問業務之行為，應依該法第10
    5 條規定論處，其法定刑為「5 年以下有期徒刑，得併科新
    臺幣1 百萬元以上5 千萬元以下罰金」，較諸證券交易法第
    175 條之刑度為重，比較結果以舊法較有利於被告，是依刑
    法第2 條第1 項前段規定，應適用被告行為時之舊法即修正
    前證券交易法第18條第1 項規定，而依同法第175 條處罰。
    至於證券交易法第175 條雖於91年2 月6 日修正施行，將違
    反第43條之1 第3 項、第43條之5 第2 項、第3 項、第43條
    之6 第1 項規定者，亦列入該條處罰範圍，然第175 條中與
    本件被告犯行有關之第18條第1 項、第44條第1 項規定以及
    違反該等規定之法律效果並無二致，自毋庸為新、舊法適用
    之比較，逕適用裁判時之新法。另公司法第19條第2 項於90
    年11月12日修正公布施行，將「並自負其責」修正為「並自
    負民事責任」，然此與刑罰無涉，亦毋庸比較適用新、舊法
    ，而應逕適用裁判時之新法。此外，95年7 月1 日修正施行
    之刑法第55條雖有修正，但關於想像競合犯之規定，新、舊
    法規範內容並無實質差異，尚不生比較問題，亦應逕適用裁
    判時之新法，併此敘明。
四、核被告所為，違反證券交易法修正前第18條第1 項規定以及
    第44條第1 項規定，應依該法第175 條予以處罰（係屬二罪
    ）；另違反公司法第19條第1 項規定，應依該條第2 項予以
    處罰。被告直至前述查獲時為止反覆所為之營業行為，應論
    以集合犯之包括一罪。又被告以一營業行為觸犯上開三罪名
    ，為想像競合犯，應依刑法第55條規定論以刑度及情節較重
    之違反非證券商不得經營證券業務規定之罪（即證券交易法
    第175 條、第44條第1 項）處斷。檢察官聲請意旨認應適用
    89年7 月19日修正前之該法第175 條論處，尚有誤會，附此
    敘明。茲審酌被告違反規定經營證券投資顧問事業及證券業
    務，影響金融交易秩序，另未經設立登記仍以公司名義經營
    業務，亦有非是，然念其素無前科紀錄，有臺灣高等法院被
    告前案紀錄表附卷可稽，且於犯後尚能供承犯行，態度尚佳
    ，以及其犯罪之手段、所生危害等一切情況，量處如主文所
    示之刑，並依中華民國96年罪犯減刑條例第2 條第1 項第3
    款規定，減其刑期2 分之1 （被告犯罪在96年4 月24日以前
    ，且非該條例第3 條所列不予減刑之情形，是應依該條例第
    2 條第1 項第3 款規定，減其刑期2 分之1） ，另諭知易科
    罰金之折算標準，以資懲儆。（被告行為後，刑法第41條有
    關易科罰金之規定業經二度修正，舊法原規定犯最重本刑3
    年以下有期徒刑以下之刑之罪，而受6 個月以下有期徒刑或
    拘役之宣告，因身體、教育、職業、家庭之關係，執行顯有
    困難者，得易科罰金，嗣後於90年1 月10日修正公布之條文
    則規定為凡犯最重本刑為5 年以下有期徒刑以下之刑之罪，
    而受6 個月以下有期徒刑或拘役之宣告，因身體、教育、職
    業、家庭之關係或其他正當事由，執行顯有困難者，均得以
    銀元1 元以上3 元以下折算1 日而易科罰金，且罰金罰鍰提
    高標準條例第2 條規定，折算標準就其原定數額提高為10 0
    倍折算1 日，亦即，舊法及第1 次修正條文所規定之易科罰
    金折算標準，係以銀元100 元以上300 元以下折算1 日，經
    折算為新臺幣後，應以新臺幣300 元以上900 元以下折算為
    1 日。嗣後95年7 月1 日修正施行之刑法第41條第1 項前段
    則規定：「犯最重本刑為5 年以下有期徒刑以下之刑之罪，
    而受6 個月以下有期徒刑或拘役之宣告者，得以新臺幣1 千
    元、2 千元或3 千元折算1 日，易科罰金」，95年7 月1 日
    修正施行之罰金罰鍰提高標準條例亦將第2 條規定予以刪除
    。經比較舊法以及先後二度修正條文之規範內容觀之，以第
    1 次修正之條文最有利於被告，是依刑法第2 條第1 項規定
    ，應適用90年1 月11日修正之規定諭知易科罰金之折算標準
    。）至於法務部調查處臺北市調查處人員於89年8 月7 日搜
    索萬利達公司籌備處而查扣之相關物品，尚無證據足認為被
    告所有且係供犯罪所用之物，是不予宣告沒收，附此敘明。
五、依刑事訴訟法第452 條、第273 條之1 第1 項、第299 條第
    1 項前段、第310 條之2 、第454 條第2 項，證券交易法第
    175 條、95年1 月11日修正前第18條第1 項、第44條第1 項
    ，公司法第19條第2 項、第1 項，刑法第2 條第1 項、第11
    條前段、第55條、90年1 月10日修正之第41條第1 項前段，
    罰金罰鍰提高標準條例95年7 月1 日刪除前第2 條，現行法
    規所定貨幣單位折算新臺幣條例第2 條，判決如主文。
六、如不服本判決，得自判決書送達之日起10日內，向本院提起
    上訴。
本案經檢察官乙○○到庭執行職務。
中　　華　　民　　國　　96　　年　　11  　月　　29  　日
                  鳳山刑事第二庭  審判長法  官   林水城
                                        法  官   楊筑婷
                                        法　官   譚德周
以上正本證明與原本無異。
如不服本判決應於收受本判決後10日內向本院提出上訴書狀，並
應敘述具體理由，如未敘述上訴理由者，應於上訴期間屆滿後20
日內補提理由書狀於本院（均須按他造當事人之人數附繕本）「
切勿逕送上級法院」。
中　　華　　民　　國　　96　　年　　11　　月　　29　　日
　　　　　　　　　　　　　　　　　     書記官    林雅婷
附錄法條：證券交易法第175 條、修正前第18條第1 項、第44條
第1 項，公司法第19條第2 項、第1 項
證券交易法第175條
違反第18條第1 項、第22條、第28條之2 第1 項、第43條第1 項
、第43條之1 第2 項、第3 項、第43條之5 第2 項、第3 項、第
43條之6 第1項、第44條第1項至第3項、第60條第1項、第62條第
1項、第93條、第96條至第98條、第116條、第120條或第160條之
規定者，處 2 年以下有期徒刑、拘役或科或併科新臺幣 180 萬
元以下罰金。
修正前證券交易法第18條第1項
經營證券金融事業、證券集中保管事業或其他證券服務事業，應
經主管機關之核准。
修正前證券交易法第44條第1項
證券商須經主管機關之許可及發給許可證照，方得營業；非證券
商不得經營證券業務。
公司法第19條第1、2項
未經設立登記，不得以公司名義經營業務或為其他法律行為。
違反前項規定者，行為人處 1 年以下有期徒刑、拘役或科或併科
新臺幣 15萬元以下罰金，並自負民事責任；行為人有二人以上
者，連帶負民事責任，並由主管機關禁止其使用公司名稱。
